【裁判字號】    97,易,2061
【裁判日期】    970704
【裁判案由】    重利
【裁判全文】
臺灣臺中地方法院刑事判決              97年度易字第2061號
公  訴  人  臺灣臺中地方法院檢察署檢察官
被      告  乙○○
上列被告因重利案件，經檢察官提起公訴（96年度偵字第29160
號），本院判決如下：
    主  文
乙○○無罪。
    理  由
一、公訴意旨係以：被告乙○○於民國95年11月間某日，趁甲○
    ○急需用錢之際，竟基於貸放金錢以收取重利之犯意，貸與
    甲○○新臺幣（下同）3萬元，預扣利息5千元，實際上僅交
    付2萬5千元，並約定借款期間為1個月（年利率為240％），
    需每日返還1千元予乙○○，甲○○並開立1張面額為6萬元
    之本票及交付身分證影本為擔保。還畢後，甲○○復接續向
    乙○○借款，均以每借款1萬元，每月收取利息1千元計算，
    且於借款之初，先預扣1千元之利息，甲○○共計借貸9萬元
    ，實拿8萬1千元，復因無法償還本金，每月給付9千元之利
    息予乙○○。迄96年4月2日，乙○○表示不再按月收取利息
    ，要求甲○○開立1紙面額18萬元之本票，待同年12月再還
    款。嗣於同年11月16日，有黃風農、黃耀德（均另經檢察官
    為不起訴處分）持前揭甲○○開立之18萬元本票，向甲○○
    催討債務，經甲○○報警而查獲上情，並扣得本票1紙。因
    認被告涉犯刑法第344條之重利罪嫌
二、按犯罪事實應依證據認定之，無證據不得認定犯罪事實，刑
    事訴訟法第154條第2項定有明文。次按所謂認定犯罪事實之
    證據，係指足以認定被告確有犯罪行為之積極證據而言，該
    項證據自須適合於被告犯罪事實之認定，始得採為斷罪之資
    料；又認定不利於被告之事實，須依積極證據，苟積極證據
    不足為不利於被告事實之認定時，即應為有利於被告之認定
    ，更不必有何有利之證據；事實之認定，應憑證據，如未能
    發現相當確實證據，或證據不足以證明，自不能以推測或擬
    制之方法，以為裁判之基礎，最高法院29年上字第3105號、
    30年上字第816號、40年台上字第86號判例可資參照。且刑
    事訴訟上之證明資料，無論其為直接證據或間接證據，而為
    認定犯罪事實所憑，均須達於通常一般之人均不致有所懷疑
    ，而得確信其為真實之程度，始得據為有罪之認定，若其關
    於被告是否犯罪之證明未能達此程度，而有合理懷疑之存在
    ，致使無從形成有罪之確信，即不得遽為不利被告之認定，
    亦有最高法院76年台上字第4986號判例可循。而告訴人之告
    訴，係以使被告受刑事訴追為目的，是其陳述是否與事實相
    符，仍應調查其他證據以資審認，最高法院52年台上字第13
    00號判例意旨參照。刑法第344條重利罪成立之要件為（一
    ）乘人急迫，輕率或無經驗，貸以金錢或其他物品，（二）
    取得與原本顯不相當之重利。在第一條件，係指明知他人出
    於急迫、輕率或無經驗，而利用機會故為貸與，在第二條件
    ，係指就原本利率、時期核算及參酌當地之經濟狀況，較之
    一般債務之利息，顯有特殊之超額者而言。此項犯罪，須對
    於特定人為之，始能成立。最高法院27年上字第520號判例
    意旨可資參照。又刑法上重利罪之成立，以取得與原本顯不
    相當之重利為構成要件之一，自應以行為人取得該項重利時
    ，方屬既遂。而此之所謂取得，固不以現款之方式取得為必
    要，然仍須行為人已實際上取得該項重利或其財產上價值者
    ，始足當之。倘僅以口頭或書面約定將來給付一定之重利者
    ，即難認其犯罪已達既遂之程度。又該罪並無處罰未遂犯之
    規定，如僅約定未來給付重利者，則其既未取得重利，即與
    重利罪之構成要件有間，自難遽以該罪相繩。最高法院88年
    度台上字第7418號判決意旨可參。
三、公訴人認被告涉犯重利罪嫌，無非係以被告供述、證人即告
    訴人甲○○之證述、證人黃秋蕙之證述及本票影本1紙附卷
    可佐，推認被告貸放金錢給證人甲○○所收取之利息，折合
    週年利率為240%，且於借款時即以預扣利息方式取得之，益
    見被告確有取得與原本顯不相當之重利，資為論據。
四、訊據被告固供稱：伊於95年12月至96年3月間，陸陸續續有
    借款予甲○○，嗣於96年4月2日收取告訴人甲○○簽發面額
    18萬元之本票1紙之事實，然堅決否認有何前揭重利犯行，
    辯稱：伊是基於幫助告訴人的心情，才借錢給告訴人，每次
    借錢給被告並未約定要算多少利息，也沒有預扣利息，等到
    告訴人有錢的時候再還伊，前後總共借告訴人17萬7千元；
    後來告訴人簽下18萬的本票，是因為伊希望借錢能有憑據，
    核對金額之後，便要求告訴人開1張本票給伊當作依據，面
    額18萬是告訴人自己要簽給我的，多出來的3千元告訴人說
    要彌補伊等語。經查：
  (一)證人即告訴人甲○○於警詢時證稱：伊於96年4月2日向被告
    借錢9萬元，1個月為1期，利息9千元，當日交付借款時，被
    告先預扣利息9千元，伊實拿8萬1千元，伊從96年4月2日開
    始至今，已經還被告8期，共付被告利息7萬2千元，並有開
    立1張18萬元的本票給被告，被告每個月2日都會到伊住處收
    取利息；之前在96年1、2月間，各向被告借1次錢，每次金
    額為2萬5千元，每1個月為1期，還被告1千元的本金及利息
    ，共還30期金額合計3萬元；伊因為獨自扶養2個小孩，又要
    租房子，經濟困難無法維持家計，所以才向被告借錢等語（
    見警卷第15至17頁），另於偵訊時結證稱：伊第1次在95年1
    1月初，向被告借3萬元，預扣利息5千元，約定1個月後還3
    萬元，1天還被告1千元，伊有如期還3萬元，當時還有開1張
    6萬元的本票，並交付身分證影本，清償後，被告有將本票
    返還；之後又借過3萬元、2萬元不等，加起來近9萬元，利
    息都是以每月1萬元本金計算利息1千元，但借錢時會預扣1
    千元，後來借錢時就不是每天還1千元，而是以月計算，但
    因為伊無法償還本金，所以後來每個月都要付9千元的利息
    。直到96年4月2日，被告說不要再按月收利息了，要求開1
    張18萬元的本票給她，等到96年12月再慢慢還被告錢，但沒
    有提到還要不要付利息，開票後，伊有還給被告1萬8千元，
    被告說這算利息不算本金，所伊還欠被告9萬元；之前每天
    還錢的時候，伊是拿給朋友轉交被告，之後每個月付9千元
    時，是拿去被告經營的賓館還她等語（見偵查卷第28頁）。
    互核告訴人於警詢及偵訊中所述，就各次借款時間及金額部
    分，告訴人於警詢中證稱：96年1月借2萬5千元、96年2月借
    2萬5千元、96年4月2日借9萬元。於偵訊時改證稱為：95年1
    1月初借3萬元、之後借過3萬元、2萬元不等合計9萬元。而
    就利息部分，告訴人於警詢時證稱：96年1、2月借款部分，
    以每1個月為1期，每次還被告1千元的本金及利息，96年4
    月2日借款部分，1個月為1期，利息9千元。於偵訊時證稱：
    95年11月初借款部分，預扣利息5千元，每天還1千元，之後
    借款合計9萬元部分，先以每月1萬元本金計算利息1千元，
    後以月計算，每月支付9千元利息。就本票部分，於警詢時
    證稱：96年4月2日借款9萬元部分，簽發本票18萬元；其餘
    借款部分則未提及。於偵訊時則證稱：95年11月初借款部分
    ，簽發本票6萬元；之後借款合計9萬元部分，簽發本票18萬
    元。是以，告訴人對於借款時間、金額、利息、簽發本票等
    節前後證述互核不一，顯有相當出入，已乏憑信性，證人即
    告訴人經本院傳訊未到，未能質以上情，被告復否認有何利
    息之約定或收取之事實，且所陳借款時間、金額與告訴人所
    證上情亦有不同，各執一詞，此外，復未據告訴人或被告提
    出相關資金往來之積極證據佐證之，無資認定雙方確切借款
    金額若干及有無預扣、收取若干利息，證人甲○○所為證詞
    既有上開瑕疵，即難援為認定被告涉有重利犯行之適證，尚
    難僅以告訴人上開前後不一之指訴情節，任意擇一逕行推認
    之。
  (二)證人黃秋蕙於偵查中證稱：伊知道被告與告訴人間有金錢借
    貸往來，因為被告借錢給告訴人時，有時會向伊借錢，在95
    年年底，伊去被告那邊，有2次是從伊手上借錢給告訴人。
    告訴人要借錢時，都會把被告叫到房間裡，伊並不在現場，
    是被告從房間出來後問伊是否有帶錢，說告訴人急著用，剛
    好伊當天有帶錢，就借被告3萬元，後來被告3天後就還伊了
    ，但伊不清楚告訴人何時還被告錢。只有一次在96年農曆年
    前後，伊看到被告拿錢給告訴人，約1萬元左右，因為伊不
    是當事人，不方便過問，伊另外還有借1次2萬元給被告，伊
    沒有看到被告與告訴人談的情形，是被告打電話給伊問有無
    2萬元，並說告訴人急著用，所以伊就過去等語（見偵查卷
    第39至40頁），證人黃秋蕙雖證稱曾見聞告訴人有向被告借
    錢之事實，但對於渠等借款細節並不知情，不能證明有無或
    如何約定利息之事實，固無從為有利被告之認定，亦不能為
    何不利被告之認定。另證人詹滿妹固亦於偵查中證稱：伊有
    看過被告拿錢告訴人，95年底、96年初各1次，1次8千元，1
    次9千元，有聽到告訴人向被告表示要借錢，被告問為何要
    借錢，告訴人說賭博輸錢等語（見偵查卷第41頁），但證人
    詹滿妹並未聽聞渠等有無或如何約定利息之事，亦無從為何
    不利被告之認定。告訴人亦自承：伊向被告借錢都在她房間
    裡，沒有在其他人面前借過等情（見偵查卷第42頁），核與
    證人黃秋蕙所證渠等2人商議借款場所相符，是除被告與告
    訴人外，並無他人在場見聞其事，證人黃秋蕙、詹滿妹之證
    述，即不能遽採為本案斷罪之基礎而為不利被告之認定。
  (三)又上開面額18萬元之本票，被告固供承係因借貸關係之故，
    要求告訴人簽發交伊收執之事實，惟按票據為無因證券，不
    問其簽發原因如何，凡在票據上簽名者，即應依票據上文義
    負責（最高法院73年度台上字第5907號判例參照），告訴人
    與被告間之金錢借貸關係中，歷次借款金額究係若干，尚乏
    積極證據證明之，無資認定該本票文義所擔保之借款金額為
    何、係擔保某一次借款或全部借款、二者間之差額為何？即
    無從推認是否該當於與原本顯不相當之重利。告訴人指訴被
    告預扣利息部分、收取利息，迭經被告否認在卷，亦乏其他
    積極證據佐證之，僅告訴人唯一前後不一之指訴，尚難確信
    被告已實際上取得該項重利或其財產上價值。
五、綜上所述，本案尚無積極證據足認被告有何乘人急迫，輕率
    或無經驗，貸以金錢或其他物品，取得與原本顯不相當之重
    利之行為，依前揭公訴人所舉之證據尚不足以證明被告有何
    重利犯行，此外，復查無其他積極證據足認被告確有公訴人
    所指前揭重利犯行，被告是否有重利犯行，尚有合理之懷疑
    存在，容與重利罪之構成要件有間，而不能證明被告犯罪，
    揆諸前揭法律、判例及判決意旨，即應為被告無罪之諭知。
據上論斷，應依刑事訴訟法第301條第1項，判決如主文。
本案經檢察官丙○○到庭執行職務。
中    華    民    國    97    年    7     月    4     日
                  臺灣臺中地方法院刑事第五庭
                      法  官  吳崇道
上正本證明與原本無異。
如不服本判決，應於收受送達後10日內向本院提出上訴書狀（應
敘述具體理由並附繕本）。
上訴書狀如未敘述理由，應於上訴期間屆滿後20日內補提理由書
於本院。
                      書記官  黃舜民
中    華    民    國    97    年    7     月    4     日


司法院資訊處製作；財團法人民間司法改革基金會備份。
